臺灣高等法院民事判決　　九十一年度訴易字第三一號
　　　原　　　告　乙○○
　　　被　　　告　甲○○
右當事人間因刑事附帶民事訴訟請求侵權行為損害賠償事件，經刑事庭裁定移送前來
，本院判決如左︰
    主    文
被告應給付原告新台幣壹拾萬捌仟元，及自民國九十一年一月十日起至清償日止按年
息百分之五計算之利息。
原告其餘之訴駁回。
訴訟費用由被告負擔五分之四，餘由原告負擔。
    事實及理由
壹、程序方面：
    按「訴狀送達後，原告不得將原訴變更或追加他訴。但有擴張或減縮應受判決事
    項之聲明者，不在此限。」，此亦為附帶民事訴訟經移送於民事庭後所適用，民
    事訴訟法第二百五十五條第一項第三款、刑事訴訟法第四百九十條但書分別定有
    明文。查原告於本院刑事庭提起附帶民事訴訟原請求被告應給付原告新台幣（下
    同）二十一萬元，並自起訴狀繕本送達之翌日起至清償日止按年息百分之五計算
    之利息，嗣經刑事庭移送前來後，原告復於本院九十一年四月二十六日準備程序
    中縮減訴之聲明為十八萬元本息，有附帶民事訴訟起訴狀、本院準備程序筆錄可
    稽（見本院附民卷第一頁、本院卷第二五頁），核無不合，應予准許。
貳、實體方面：
一、本件原告主張：伊係坐落基隆市○○區○○段一一一地號土地（下稱系爭土地）
    之所有權人，被告則為「建源計程車行」負責人。被告為求計程車無線電波發射
    傳送，未經伊之同意，自民國八十三年十二月間起至九十年一月十日止，擅自佔
    用上揭系爭土地放置天線，架設無線電發射器。被告違反山坡地保育利用條例之
    刑事責任經檢察官起訴後，已由本院刑事庭判決有罪確定，被告無權占用伊所有
    土地，侵害伊所有權，致伊受有相當於租金之損害，被告自應負侵權行為損害賠
    償責任，為此爰依民法第一百八十四條第一項規定提起本訴，並聲明：被告應給
    付原告十八萬元並自起訴狀繕本送達之翌日起至清償日止按年息百分之五計算之
    利息。
二、被告則以：伊確有於系爭土地上架設無線電及發射器，不過伊沒有用到原告的電
    ，也沒有佔用原告的房子，伊發射器之面積僅長二台尺、寬一台尺二，實際佔用
    系爭土地面積約為二十坪之三百分之一而已，且系爭土地之公告地價原為每平方
    公尺二百四十元，後來九十年間始調漲為每平方公尺二千四百元，應以伊實際占
    用面積之比例來計算租金，原告請求給付金額過高等語置辯，並答辯聲明：原告
    之訴駁回。
三、經查：原告主張被告為「建源計程車行」負責人，設有計程車無線電台，為計程
    車無線電波發射傳送，未經原告同意，擅自於上揭時、地架設無線電天線發射器
    ，以供計程車司機彼此聯絡之用等情，有勘驗筆錄、土地複丈成果圖、交通部專
    用無線電台執照、交通部電信總局北區電信監理站函、土地登記謄本、照片七幀
    附卷可稽（見臺灣基隆地方法院檢察署九十年偵字第四五八號偵查卷第五三頁、
    第六十頁、同上檢察署九十年偵字四六０號偵查卷第第四二頁、十三頁、九十年
    偵字第四五八號偵查卷第三二頁、本院卷第四十頁、第六九頁至第七二頁），復
    為被告所不爭執，堪信原告此部分之主張為真正。又被告在原告所有山坡地內擅
    自設置工作物之刑事責任經檢察官起訴後，已由本院刑事庭依違反山坡地保育利
    用條例判決有期徒刑三月確定，復經本院依職權調閱臺灣基隆地方法院檢察署九
    十年偵字第四五八號、第四六０號、第四六一號、第一五六一號偵查卷、臺灣基
    隆地方法院九十年訴字第四一三號、本院九十年上訴字第四一一六號等案卷宗足
    資參佐，益見被告對原告有故意侵權行為灼明。惟被告辯稱：其所架設發射器之
    鐵箱僅長二台尺、寬一台尺二，實際佔用系爭土地面積約為二十坪之三百分之一
    而已，原告請求之租金過高云云，是本件應予審究之爭點厥為：原告得請求之租
    金為何？茲析述如下：
  1.按因故意或過失不法侵害他人之權利者，負損害賠償責任，民法第一百八十四條
    第一項前段定有明文。被告無權占有原告之土地，可獲得相當於租金之利益，為
    社會通常之觀念（最高法院六十一年台上字第一六九五號判例意旨參照），而被
    告占用原告所有系爭土地架設無線電天線發射器，致原告受有不能使用、收益系
    爭土地之損害，且二者間有因果關係，則原告依侵權行為損害賠償之法律關係，
    請求被告給付無權占有系爭土地所獲得相當於租金之利益，即原告不能使用、收
    益系爭土地所受之損害賠償，即非無據。
  2.本件原告以訴外人「新秩序車行」向其承租同筆土地架設天線、設置發射器，每
    月約定給付租金三千五百元為基準，而酌減以每月二千五百元計算本件其原告所
    受損害之數額，據以請求被告賠償十八萬元。被告則辯稱：伊架設於系爭土地無
    線電天線發射器係置放於鐵箱內，而鐵箱之面積僅長二台尺、寬一台尺二，而「
    新秩序車行」向原告租賃之土地是二十坪，伊使用之面積僅占二十坪之三百分之
    一而已，應以伊實際占用面積之比例來計算租金云云，並提出新秩序車行使用該
　　土地之照片六幀為證（見本院卷第五五頁至第五七頁）。經查：系爭土地地目為
　　林地，架設無線電天線發射器須覓視野良好且無障礙物遮蔽之處所，始能達成電
　　波傳送之功能，故適宜架設天線之地點須具備一定之條件，否則易因地上物遮蔽
    而影響電波之傳送，並非系爭全部土地均得作為架設發射器之用，此觀檢察官偵
    查被告所涉本件刑事責任時，勘驗現場所製作上開複丈成果圖標示被告所屬建源
    無線電台及訴外人蕭昌立所屬新秩序無線電台架設天線之位置相距不遠，益足徵
    之。而被告占用系爭土地係作為設置發射器之用，面積之大小僅須容納發射器設
    備以供遮蔽風雨，依被告所稱之占用面積亦僅為二點四平方台尺，若依被告辯稱
    而以其設置發射器實際占用系爭土地之面積大小來計算租金，不啻認為原告所有
    系爭土地各點在設置發射器之功能上幾無二致，顯然違反事實而難期公平，故被
    告辯稱應以其實際占用系爭土地之面積大小衡酌本件相當於租金之損害賠償，應
    不足取。
  3.又查：訴外人「新秩序車行」目前向原告承租同筆土地架設天線，每月租金為三
　　千五百元，出租範圍為：「乙方（指新秩序車行）僅得於上揭土地涼亭建物旁設
　　置發射器乙座，乙方就發射器所在處以外之土地及建物無使用權」，有租賃契約
　　書影本一件在卷可佐（見本院卷第四三頁至第四四頁），足認原告與新秩序車行
　　簽訂之租賃契約書並未明載租賃面積為二十坪；雖被告提出「新秩序車行」使用
　　系爭土地之照片中有堆放雜物之庫房一間，惟原告否認有將該二十坪之庫房租給
　　「新秩序車行」，且證人蕭昌立即「新秩序車行」之負責人到庭結證稱：伊車行
　　使用之範圍與本院卷第五十五頁照片一樣（即架設塔台、發射器），伊只有將發
　　射器放在庫房裡，伊知道還有其他人的發射器亦放在裡面，同時原告的割草機也
　　放在裡面等語。足認該處庫房係由原告、新秩序車行及其他人共同使用，並非專
　　供「新秩序車行」使用，原告主張出租「新秩序車行」使用之範圍並不包括該處
　　庫房等語，應堪採信。被告以「新秩序車行」向原告承租之範圍為二十坪，據以
　　抗辯原告向伊請求之租金過高云云，亦不足採。
  4.又按系爭土地每平方公尺之公告現值，分別為八十四年一千八百元，八十五、八
    十六年均為二千元，八十七年、八十八年、八十九年均為二千四百元，九十年為
　　二千三百元，此有地價謄本二紙在卷可參（見本院卷第七三頁、第七九頁）。本
　　院衡酌系爭土地公告現值，及訴外人「新秩序車行」於九十一年間向原告承租同
　　地號土地，並作相同目的使用所給付原告之租金數額為三千五百元，再參酌「新
　　秩序車行」實際租用之範圍為設置塔台、發射器，原告亦提供庫房予「新秩序車
　　行」放置發射器之用等情，認原告所得向被告請求相當於租金之損害以每月一千
　　五百元計算為適當。而被告使用系爭土地之期間為自八十三年十二月間起至九十
　　年一月十日止，共計六年又一月，惟原告自承僅請求相當於六年之租金 (見本院
　　卷第二五頁) ，從而，原告請求被告給付相當於租金之損害及自起訴狀繕本送達
　　（即九十一年一月九日）翌日起至清償日止，按年息百分之五計算之利息，於十
　　萬八千元（即1500*12*6=108000）及自九十一年一月十日起按年息百分之五計算
　　之本息範圍內，為有理由，應予准許。逾此部分之請求，即無理由，應予駁回。
四、本件為判決基礎之事證已臻明確，本院經逐一審酌兩造所提攻擊、防禦方法，均
    與前開論斷結果無礙，爰不再一一論述，並此敘明。
五、據上論結，本件原告之訴為一部有理由，一部無理由，依民事訴訟法第七十九條
    但書，判決如主文。
中　　　華　　　民　　　國　　九十一　　年　　　八　　　月　　十三  　　日
　　　　　　　　　　　　　　　　　　民事第十六庭
                                　　　　審判長法　官　阮　富　枝
                                　　　　　　　法　官　林　麗　玲
                                　　　　　　　法　官　吳　麗　惠
右正本係照原本作成。
不得上訴。
中　　　華　　　民　　　國　　九十一　　年　　　八　　　月　　十五　　　日
　　　　　　　　　　　　　　　　　　　　　　　書記官　陶　美　玲
